臺灣高等法院高雄分院刑事判決　　　　　　　　　九十三年度上訴字第六四號
　　上訴人即
　　自訴人　　　丁○○
　　上訴人即
　　自訴人　　　乙○○
　　右二人
　　共同代理人　陳建誌律師
　　被　　　告　丙○○
　　被　　　告　甲○○
　　右二人共同
　　選任辯護人　孫志鴻律師
右上訴人等因被告等偽造文書等案件，不服臺灣高雄地方法院九十一年度自字第五五
一號中華民國九十三年四月三十日第一審判決，提起上訴，本院判決如左：
    主  文
上訴駁回。
    理  由
一自訴及追加自訴意旨略以：
(一)被告丙○○係佳享建設有限公司（佳享公司）之負責人，竟於民國八十二年八月間
  未經自訴人丁○○之同意及授權，擅自以丁○○之名義擔任佳享公司之股東，並偽
  造丁○○之印章並蓋用印文及偽造簽名在公司章程上，並持之向高雄市政府建設局
  辦理佳享公司設立登記，使高雄市政府建設局承辦人員將此不實事項登載於職務上
  所掌之公文書，足以生損害於自訴人丁○○及高雄市政府建設局對公司管理之正確
  性。
(二)被告丙○○又另起犯意，竟向高雄市政府國稅局不實申報佳享公司給付自訴人丁○○新台幣（下同）五百八十一萬六千四百六十六元及一千八百零七萬五百元之所得
  ，嗣於九十一年十月及十二月間，自訴人丁○○接獲財政部高雄市國稅局楠梓稽徵
  所八十九年度及九十年度綜合所得稅核定通知書始知悉上情。
(三)被告甲○○係大亨世家建設股份有限公司（以下簡稱大亨世家公司）之負責人，明
  知大亨世家公司於八十七年間未曾支付予自訴人丁○○及乙○○任何股利或盈餘，
  竟開立編號0000000000號、給付淨額五十二萬四千元之扣繳憑單予自訴
  人丁○○及開立編號00000000000號給付淨額二萬六千二百元之扣繳憑
  單予自訴人乙○○，嗣經財政部高雄市國稅局楠梓稽徵所核定通知，始悉上情。
(四)被告甲○○係巨穗營造有限公司（以下簡稱巨穗公司）之負責人，於八十七年二月
  間，未經自訴人乙○○之同意或授權，擅自以自訴人乙○○之名義擔任巨穗公司之
  股東，並偽造乙○○印章並蓋用印文及偽造簽名在公司章程上，並持之向高雄市政
  府建設局辦理巨穗公司設立登記，使高雄市政府建設局承辦人員將此不實事項登載
  於職務上所掌之公文書，足以生損害於自訴人乙○○及高雄市政府建設局對公司管
  理之正確性，因認被告甲○○、丙○○均涉犯刑法第二百十四條之使公務員登載不
  實罪嫌、同法第二百十六條、第二百十條之行使偽造私文書罪及同法第二百十七條
  之偽造署押罪嫌。
二按「犯罪事實應依證據認定之，無證據不得認定犯罪事實」、「不能證明被告犯罪
  者，應諭知無罪之判決」，刑事訴訟法第一百五十四條第二項、第三百零一條第一
  項分別定有明文。申言之，犯罪事實之認定，應憑證據，如未能發現相當證據，或
  證據不足以證明，自不能以推測或擬制之方法，作為裁判基礎（最高法院四十年台
  上字第八六號判例意旨參照）；且認定犯罪事實所憑之證據，雖不以直接證據為限
  ，間接證據亦包括在內，然而無論直接證據或間接證據，其為訴訟上之證明，須於
  通常一般之人均不致有所懷疑，而得確信其為真實之程度者，始得據為有罪之認定
  ，倘其證明尚未達到此一程度，而有合理之懷疑存在而無從使事實審法院得有罪之
  確信時，即應由法院為諭知被告無罪之判決（最高法院七十六年台上字第四九八六
  號判例意旨參照）。再者，檢察官或自訴人對於起訴之犯罪事實，仍應負提出證據
  及說服之實質舉證責任。倘其所提出之證據，不足為被告有罪之積極證明，或其指
  出證明之方法，無從說服法院以形成被告有罪之心證，基於無罪推定之原則，自應
  為被告無罪判決之諭知（最高法院九十二年度台上字第一二八號判例意旨參照）。
三自訴人認被告二人涉有前揭犯行，無非以佳享、大亨世家及巨穗公司登記案卷、高
  雄市國稅局核定自訴人丁○○八十九年度及九十年度綜合所得稅漏報稅額通知書、
  自訴人丁○○及乙○○之八十七年度各類所得扣繳暨免扣繳憑單、自訴人丁○○之
  八十七年度綜合所得稅核定通知書等附卷可稽為其主要論據。訊據被告丙○○、甲○○固坦承分別擔任佳享公司及大亨世家公司、巨穗公司之負責人，惟均堅決否認
  有前揭犯行，經查：
(一)被告丙○○辯稱：伊是佳享公司之掛名負責人，實際負責人是其夫甲○○，自訴人
  丁○○是甲○○的同血緣兄弟，他們兄弟二人的事均是甲○○在處理，伊不知道丁○○擔任佳享公司股東之事等語。所辯核與共同被告即其夫甲○○辯稱：伊是佳享
  、大亨世家及巨穗公司之實際負責人，自訴人丁○○是伊同血緣之弟弟，丁○○雖
  已出養予他人，但兄弟間感情融洽，往來密切等語，及證人徐守儀於原審另案調查
  中（見原審八十八年度自字第一號八十八年二月二十三日訊問筆錄）證述「蔡女很
  少做事」「無決定權」等語相符，自訴人等二人對此亦不爭執，堪認被告丙○○對
  被訴偽造文書等節並不知情。
(二)自訴人丁○○與被告甲○○為同血緣兄弟，自訴人丁○○雖出養予他人，惟與被告
  甲○○間往來密切，亦曾自八十一年起至八十七年三月止，以自己或其妻乙○○名
  下之土地抵押貸款共二千多萬元借給被告甲○○建築房屋，而未收取任何利息，且
  於八十六年被告甲○○住院開刀期間，亦由丁○○在院照顧，而被告甲○○亦將其
  女兒徐心儀名下所有之高雄市○○區○○街一八七巷十號之房屋供自訴人丁○○使
  用，此為自訴人丁○○自承在卷（見原審卷第一○八、一○九頁、三五一、三五二
  、三六七頁），並有自訴人丁○○提出之借據、土地登記謄本在卷可憑（見原審卷
  第一三二至一四頁），參以自訴人丁○○自承與被告甲○○為親兄弟，為了挺甲○○，曾多次將自己與乙○○之印章及戶口名簿拿給被告甲○○，也未問甲○○要作
  何用，甲○○如果要，就會拿給他等語（見原審卷第一○八、三五二頁）及自訴人
  乙○○自承以其名下土地供擔保借款及與甲○○間之事，均係由其夫丁○○處理，
  其不知丁○○有無投資甲○○之公司等語（見原審卷第一○三頁），足見自訴人丁○○與被告甲○○間感情融洽且金錢往來密切，且曾概括授權被告甲○○使用其與
  其妻乙○○之名義及印章無訛，是被告甲○○辯稱係丁○○同意乙○○擔任巨穗公
  司之股東並提供身分證、印章等資料，應非子虛。而自訴人乙○○既已將其身分證
  及印章交由其夫丁○○，再由丁○○再轉交予被告甲○○做為巨穗公司之股東登記
  ，乙○○理應知悉上情，且其於當時並未提出反對意見，可見自訴人乙○○應已同
  意擔任巨穗公司股東乙情。
(三)佳享公司曾在高雄市○○區○○段六小段九五三號土地上興建二十二層大樓，向中
  興銀行辦理餘屋三億八千一百多萬元之貸款，並由自訴人丁○○擔任連帶保證人，
  嗣於八十六年間，因佳享公司未能按期繳付利息，與中興銀行衍生紛爭時，自訴人
  丁○○曾代表佳享公司至中興銀行交涉，並將中興銀行擬定之協議書帶回交予被告
  甲○○及丙○○簽名後，再將該協議書交給中興銀行，並曾受被告丙○○之託向中
  興銀行經理洪全福拿取佳享公司之印鑑章及該公司負責人丙○○之私章各情，業經
  自訴人丁○○於原審另案調查中證述明確（見原審八十八年度自字第一號八十八年
  二月二十三日、八十九年十月四日訊問筆錄），核與該案被告即中興銀行經理洪全
  福供述、該案證人即該銀行收人員田振忠證述之情節相符（見原審八十八年度自字
  第一號卷八十九年十月四日、九十一年一月九日訊問筆錄），並有協議書及洪福全
  提出之授權書在卷可憑（見原審卷第五三頁），參以該協議書有丁○○之簽名，及
  該授權書係載明佳享公司董事丙○○將該公司印鑑交予該公司股東丁○○，並授權
  丁○○代行處理公司事務，所有股東均無異議並願放棄一切抗辯權之內容觀之，顯
  見自訴人丁○○確曾擔任佳享公司之連帶保證人，並於八十六年間以佳享公司股東
  之身分代表佳享公司與中興銀行處理貸款糾紛甚明，是自訴人丁○○稱於九十年間
  收到國稅局之核定強制歸戶盈餘之通知書方知悉其為佳享公司之股東云云，其供述
  之可信性已非無疑。況且，倘若自訴人丁○○未曾投資並擔任佳享公司之股東，衡
  諸社會常情，豈可能在無任何利益瓜葛之情形下，自願擔任佳享公司向中興銀行貸
  款三億八千一百餘萬元案之連帶保證人之理？又豈有可能代表該公司參與貸款案之
  協調清償事宜，更何況公司每年均有股東會，自訴人亦無不知其係股東之可能，是
  被告甲○○辯稱丁○○有投資佳享公司，係該公司之股東，應可採信。
(四)自訴代理人以：自訴人雖曾將身分證、印鑑章交予被告使用，但公司章程上之私章
  ，並非印鑑章，顯係被告盜刻偷蓋的云云，惟衡諸公司相關登記實務，若經本人確
  認使用後，一般均委由承辦人代刻用印，並非如不動產過戶均須使用印鑑章，自訴
  代理人上開指訴似有誤會。代理人又以第三人徐玲玉於原審亦證稱並未擔任佳享公
  司之股東，惟章程上亦列名為該公司股東，顯見被告有虛列他人為股東之情形云云
  ，惟徐玲玉與自訴人所涉入公司經營之情況並非相同，不宜以此比附援引而推認被
  告必有虛列自訴人為股東之犯行。代理人另以：證人張傑、黃鈺欽於原審另案中均
  已證稱在上開土地買賣過程中，自訴人丁○○均未曾參與，顯知自訴人丁○○確未
  參與云云，惟查上開土地嗣係以自訴人丁○○作為登記名義人，為自訴人所不爭，
  依客觀而論，自訴人丁○○自難諉為不知情，附此敘明。
(五)自訴意旨以被告丙○○又另起犯意，竟向高雄市政府國稅局不實申報佳享公司給付
  自訴人丁○○五百八十一萬六千四百六十六元及一千八百零七萬五百元之所得，嗣
  於九十一年十月及十二月間，自訴人丁○○接獲財政部高雄市國稅局楠梓稽徵所八
  十九年度及九十年度綜合所得稅核定通知書始知悉上情，因認被告丙○○涉有刑法
  第二百十四條使公務員登載不實罪云云，惟查此部分係因高雄市國稅局認定佳享公
  司八十九、九十年度有盈餘而強制歸戶予該公司股東丁○○之行政作為結果，並非
  被告丙○○不實申報行為所致，有財政部高雄市國稅局楠梓稽徵所九十二年一月二
  十八日財高國稅楠字第Ｚ○○○○○○○○○號函所附累積未分配盈餘強制歸戶明
  細表等在卷可佐（見原審卷第八四頁以下），並為自訴人等所不爭執，既非被告丙○○申報不實，即無成立使公務員登載不實罪之可能，自訴意旨此部分容有誤會。
(六)自訴人丁○○及乙○○自八十一年起擔任大亨世家公司之股東，為自訴人二人自承
  在卷，並有大亨世家公司之設立登記事項卡及股東名簿在卷可憑（見原審卷第十一
  、十二頁），是以大亨世家公司於八十七年間給付自訴人二人盈餘或股利，亦不違
  常情。雖自訴人二人否認於八十七年間有收受大亨世家公司給付之五十二萬四千元
  及二萬六千二百元盈餘或股利，然渠二人並未於收受該補稅通知書當時向高雄市國
  稅局提出異議，反而於時隔近四年後之九十一年十二月間因高雄市國稅局就佳享公
  司強制歸戶盈餘至股東之事件發生後才提起本件自訴，且未提出任何證據證明被告
  甲○○有何不實申報之證據，是被告甲○○辯稱：丁○○為免除繳納所得稅始提起
  本件自訴等語，亦堪採信。
(七)自訴人二人據以證明被告二人犯罪之佳享、巨穗及大亨世家公司登記案卷，客觀上
  僅得證明被告二人確實曾持自訴人丁○○、乙○○之身分證辦理佳享公司、巨穗公
  司設立登記乙節。至自訴人丁○○所提出之累積未分配盈餘強制歸戶明細表、核定
  稅額繳款書，則僅係財政部高雄市國稅局將佳享公司未分配盈餘強制歸戶至丁○○
  之資料，形式上係中性證據，證據力尚嫌不足。又自訴人丁○○及乙○○之八十七
  年度扣繳暨免扣繳憑單，僅係大亨世家公司外在表徵上有分配盈餘或股利予該公司
  股東即自訴人二人，至於自訴人是否有實際領得上開款項，則無從查考。是上開證
  據資料，就待證之事項即：1.被告二人是否係未經自訴人丁○○、乙○○之同意，
  而冒用自訴人丁○○、乙○○之名義製作佳享及巨穗公司章程，而將自訴人丁○○
  、乙○○列為佳享或巨穗公司股東。2.大亨世家公司有無不實申報給付該公司股東
  丁○○、乙○○盈餘或股利等事實，並無法提供直接或間接之證明。
四綜上所述，本案除自訴人二人之指訴外，別無其他積極證據可資佐證，而自訴人二
  人之指訴，復有諸多與經驗法則不符之處，則本案既乏直接證據或間接證據足以使
  通常一般之人均不致於有所懷疑，而得確信被告二人確犯有前揭偽造文書等犯行，
  亦即自訴人所提出之證據，尚無從說服法院以形成被告有罪之心證，基於無罪推定
  之原則，被告二人之犯罪即屬不能證明，揆諸首揭說明，自應為無罪判決之諭知。
五原審以被告二人之犯罪不證明，而為無罪之判決，核無違誤，上訴人仍執前詞指摘
  原判決未為有罪判決為不當，提起上訴，並無理由，應予駁回。
六據上論斷，應依刑事訴訟法第三百六十八條，判決如主文。
中    華    民    國      九十三      年      十      月     八    日
                              臺灣高等法院高雄分院刑事第五庭
                                  審判長法官  曾永宗
                                        法官  李嘉興
                                        法官  陳明富
右正本證明與原本無異。
自訴人等如不服本判決應於收受本判決後十日內向本院提出上訴書狀，其未述上訴
理由者，並得於提起上訴後十日內向本院補提理由書狀（均須按他造當事人之人數附
繕本)「切勿逕送上級法院」。
被告等二人不得上訴。
                                      書記官  張宗芳
中    華    民    國      九十三      年      十      月     八    日
